臺灣臺北地方法院民事簡易判決
111年度北簡字第2421號
原      告  名虹華廈管理委員會

法定代理人  莊若榆
訴訟代理人  沈志成律師
            吳意淳律師
被      告  葉志鴻

上列當事人間請求容忍修繕事件，本院於民國111年10月21日言
詞辯論終結，判決如下：
    主      文
原告之訴及假執行之聲請均駁回。
訴訟費用新臺幣1,550元由原告負擔。
    事實及理由
一、原告主張略以：
㈠被告為原告社區之住戶，其於民國108年5月15日經由拍賣取得
  社區地下1層即門牌號碼：臺北市○○區○○○路00巷00○0號（下稱
  系爭房屋）之所有權。
㈡依原告之社區使用執照竣工圖「火警自警報設備」第2項記載：
  「本項設備之緊急用電由24伏特自動充電型蓄電池及發動機供
  應，配線依77條規定施工」，故社區於興建時，依斯時施行之
  建築技術規則規定，配置火災自動警報設備之緊急發電電源，
  佐以該竣工圖之地下1樓平面圖所標示發電機之位置即明。是
  以，原告之社區本依法配置緊急發電電源，於地下1樓設置發
  電機，作為消防緊急電源使用，而此發電機設置之位置即在被
  告所有之系爭房屋內，然不知何故，該發電機早被人拆除。原
  告社區因欠缺發電機，致多項消防設備檢查不合規定，屢遭主
  管機關要求改善，經原告要求被告配合重新設置發電機，被告
  卻置之不理。原告社區依法於地下1樓配置之發電機，係專有
  部分以外之其他部分而供共同使用，屬公寓大廈管理條例第3
  條第3款所指之共用部分，依公寓大廈管理條例第10條第2項規
  定，該發電機之修繕、管理、維護，屬於原告之職責，而被告
  依公寓大廈管理條例第6條第1項第3款之規定，不得拒絕，然
  被告卻消極不配合原告設置發電機。又原告社區內並無其他可
  供設置發電設備之共用部分可供設置，且變更設置地點，依公
  寓大廈管理條例，可能須經區分所有權人會議決議通過，甚有
  難度，目前並未可行。依原告社區大樓興建時之法令，必須設
  置緊急電源連接至消防設備，而緊急電源之使用可採發電機或
  蓄電池之方式，原告大樓領有73使字第485號使用執照（下稱
  系爭執照），而臺北市警察局消防警察大隊建築物消防安全設
  施會勘表之警報設備設有緊急電源裝置（發電機），該發電機
  之位置，即在被告產權範圍內。
㈢並聲明：被告應容忍原告進入系爭房屋內，依翁春長等29名店
  鋪集合住新建工程竣工圖之地下室平面圖所示之位置裝設發電
  機；以及願供擔保請准宣告假執行。
二、被告抗辯則以：
㈠原告稱係為修繕共用部分而為起訴，然被告為系爭房屋之所有
  權人，系爭房屋係被告專有部分，並非共用部分，原告自無從
  主張修繕被告專有部分。原告稱其法律依據為公寓大廈管理條
  例第3條第3款、第10條第2項前段：「共用部分、約定共用部
  分之修繕、管理、維護，由管理負責人或管理委員會為之」，
  係針對共有部分，然原告所主張之部分，根本即為被告具所有
  權之專有部分，並非原告所稱之共用部分，原告顯然有所誤會
  。
㈡縱認系爭房屋部分係共有，原告亦應提出相關證據並指明何處
  為共有並共用部分，而非以根本未清楚標明何處為共有、共用
  部分之竣工圖，即主張被告應配合裝設，此應由原告舉證，而
  非空言指摘。原告僅係空言稱原本有裝設發電機，然不知何故
  ，發電機早已遭拆除云云，被告否認。由原證4根本無從認定
  於該處曾設有發電機，原告又如何就「根本沒有裝設」的物品
  ，主張其有共用部分修繕之職責？關於原告所提出之原證4圖
  上之標示應是「『接』發電機」，並「非表示應於該處應設置」
  發電機，況且，由原證4上亦未見有預留任何機電空間，可見
  發電機是否應設於原告所主張之位置，實有疑慮。縱認被告確
  實有配合原告設置變電箱之義務，設置地點亦應設於共有、共
  用部分，俾利日後檢查、維修、保養，而非設置於被告之專有
  部分或有妨礙被告對於專有部分使用之虞（如：變電之噪音、
  廢氣侵害健康及被告之專有部分）。且依函詢相關單位所得之
  函覆結果，可知：
⒈依臺北市政府都市發展局函覆該地下室竣工圖雖標有「接發電
  機」，然並未就發電機應設置之位置明確回覆。
⒉依臺北市政府消防局之函覆可知發電機設置之位置係涉建築法
  規，消防法令無相關規範。
⒊臺北市建築管理工程處函覆，關於設置機電設備，依建築技術
  規則建築設備編第7-1條規定：「緊急電源之供應，採用發電
  機設備者，發電機室應有適當之進氣及排氣開孔，並應留設維
  修進出通道；採用蓄電池設備者，蓄電池室應有適當之排氣裝
  置。」然而，本件原告所主張應設置發電機之地點，實際上根
  本未有進氣、排氣之開孔、也無維修進出之通道，顯見根本非
  起初設計應設置發電機之地點，否則，何以會未設有相關排氣
  孔、維修通道？由建築管理科之函覆內容可知，原告主張在被
  告專有部分設置發電機云云，顯然無理由亦無必要。
㈢依前述建築技術規則建築設備編第7-1條之規定，設置發電機必
  會有氣體排放之問題，日後亦會有維修需求，然而如依原告請
  求設於被告之專有部分，必然將妨礙被告對於專有部分使用（
  如變電箱之噪音、廢氣侵害被告之專有部分），亦會需要被告
  配合修繕、檢查，甚至更會因裝設發電機所造成之噪音、廢氣
  等，導致其他未裝設發電機之空間因為有嫌惡設施而影響使用
  、收益，對於被告侵害甚鉅。而基於比例原則及根本沒有後續
  配套，根本沒有在被告專有部分設置必要。本件大樓根本沒有
  設置發電機之實際位置及必要，且地下室竣工圖雖標有「接發
  電機」，然函覆內容更未就發電機應設置之位置明確回覆。縱
  有必要，實均要重新設置應考慮載重、結構安全、空汚、噪音
  及日後檢查維修保養等安全事項，此部分理應須重新申請執照
  ，而非持根本不切實際之竣工圖，作為本件應設置被告處之理
  由。如要設置共用物（如本件原告所主張之發電機），設置地
  點亦應設於共有、共用部分，本件公寓尚有頂樓平台、1樓通
  往2樓梯間窗外平台、1樓梯間等共用部分，可供設置，俾利日
  後檢查、維修、保養，原告一再稱並無其他地點可供設置云云
  根本無稽，因為兩造間有諸多訴訟存在，且原告負有修繕漏水
  之義務（公管導致被告家中漏水嚴重），故才提出本件訴訟。
㈣並聲明：原告之訴駁回；以及如受不利判決，願供擔保請准免
  為假執行。　　
三、本院之判斷：
㈠按專有部分，指公寓大廈之一部分，具有使用上之獨立性，且
  為區分所有之標的者。共用部分，則係指公寓大廈專有部分以
  外之其他部分及不屬專有之附屬建築物，而供共同使用者。管
  理委員會，指為執行區分所有權人會議決議事項及公寓大廈管
  理維護工作，由區分所有權人選任住戶若干人為管理委員所設
  立之組織。區分所有權人除法律另有限制外，對其專有部分，
  得自由使用、收益、處分，並排除他人干涉。專有部分、約定
  專用部分之修繕、管理、維護，由各該區分所有權人或約定專
  用部分之使用人為之，並負擔其費用。共用部分、約定共用部
  分之修繕、管理、維護，由管理負責人或管理委員會為之，此
  觀公寓大廈管理條例第3條第3款、第4款、第9款、第4條第1項
  、第10條第1項、第2項前段規定甚明。準此，專有部分或約定
  專用部分，係由其所有人管理、維護、修繕，自行負擔費用，
  並得自由使用、收益、處分，及排除他人干涉；管理委員會則
  負責共用部分或約定共用部分之管理、維護、修繕，並無介入
  專有部分干涉或限制其所有人管理、使用、收益等行為之餘地
  ，足徵管理委員會對於專有部分並無管理、處分等權能。查系
  爭房屋為被告經拍賣取得建物所有權，顯非共有物，謄本登記
  之主要用途為見使用執照等情(見本院北司補卷第10頁)以觀，
  可知系爭房屋具有使用上獨立性，為被告單獨所有，性質上屬
  於大樓之專有、專用部分，並由有所有權之被告自行使用之事
  實，應可確定。依上說明，原告僅大樓全體區分所有權人之管
  理委員會，對於系爭房屋範圍內，本無管理或處分之權能，原
  告自應舉證證明其有法律上依據，而得限制被告對系爭房屋所
  有權行使即拒絕其進入設置發電機情事，先予說明。查原告主
  張社區原依系爭執照設計本在地下1樓所配置之該發電機，此
  係專有部分以外其他屬公寓大廈管理條例第3條第4款之共用部
  分，依公寓大廈管理條例第10條第2項規定，發電機本身之修
  繕、管理、維護等事項，屬原告應負擔之職責，固非無據，是
  被告抗辯係以原告所稱共有部分為其系爭房屋之部分空間云云
  ，容有誤解。但現在被告之系爭房屋內，已無原告所稱之發電
  機或殘跡設置之事實，亦為原告所不爭執。則原告主張其依公
  寓大廈管理條例第10條第2項規定要進行修繕、管理、維護之
  客體物即發電機，顯已不存在，故在被告專有部分之系爭房屋
  內，不論原因為何，實際上已無原告本件主張之共有發電機之
  存在，原告並無以修繕、管理、維護該既存共有發電機，而請
  求被告容忍其進入系爭房屋內就該發電機，執行管理委員會職
  務之餘地，先予說明。
㈡又原告並未提出依現行法規，被告尚有於系爭房屋內，容忍原
  告重新裝設應屬社區共有發電機設備之義務。原告雖以社區大
  樓興建時之法令須設置緊急電源連接至消防設備且緊急電源使
  用發電機或蓄電池方式，而系爭執照經臺北市警察局消防警察
  大隊建築物消防安全設施會勘表之警報設備設有緊急電源裝置
  發電機位置即在被告系爭房屋內等情為依據，且被告對設置位
  置雖有爭執，但依系爭執照對照前述會勘表，斟酌兩造陳述之
  系爭房屋位置及所提現場照片（見本院卷第187至201頁），故
  可認定系爭房屋相連之樓梯處附近，曾有原告主張之發電機設
  備存在一事。但經本院函詢臺北市政府消防局，其以111年6月
  10日北市消預字第1113021693號函（下稱消防局函）覆略以：
  有關旨揭場所目前倘已無設置發電機，是否符合現行建築及消
  防法規，及是否可於其他空間設置一節，查消防法第6條規定
  略以：「各類場所之管理權人對其實際支配管理之場所，應設
  置並維護其消防安全設備......」，另查該大樓領有73使字第
  485號使用執照，依當時建築技術規則建築設備編第7條規定略
  以：「建築物內電動消防水泵或撒水水泵應接至緊急電源....
  ..」，並按原使用執照所附核准圖說所示，發電機為該大樓室
  內消防栓設備使用之緊急電源，管理權人仍應依前開法令維護
  消防安全設備；至發電機是否得設置於其他空間部分，涉建築
  法令範疇，消防法令尚無相關規範等語（見本院卷第101至102
  頁）。並再經函詢臺北市建築管理工程處，經其以111年8月11
  日北市都建照字第1116158956號函（下稱建管處函）覆略以：
  ⒈查機電設備設置一事，依建築技術規則建築設備編第7－1條規
  定：「緊急電源之供應，採用發電機設備者，發電機室應有適
  當之進氣及排氣開孔，並應留設維修進出通道；採用蓄電池設
  備者，蓄電池室應有適當之排氣裝置。」及同條例第9條規定
  ：「緊急昇降機及消防用緊急供電設備之配線，均應連接至電
  動機，並依各類場所消防安全設備裝置標準規定設置。」已有
  明定。⒉本案機電設備倘設置於其他空間，係屬建築師簽證範
  疇應依「建築物使用類組及變更使用辦法」規定檢討及辦理；
  另倘涉及共用部分變更，應依公寓大廈管理條例及建築法第30
  條等相關規定檢討辦理等語（見本院卷第143至144頁）。是以
  ，依上開權責機關之函覆內容，可知現已滅失不存在、但原依
  系爭執照圖說上曾有之發電機設備，雖仍應由原告負責設置，
  但並非不得進行變更發電機型、位置之辦理。則被告辯稱系爭
  房屋為其所有，發電機設置地點應在全體區分所有權人之共有
  、共用處，俾利日後進行檢查、維修、保養，現若重新設置被
  告封閉、無對外透氣窗、地下室位置之專有部分，則顯然妨礙
  被告專有部分使用，且可能新生之噪音、廢氣，亦侵害被告所
  有權及健康權利等語，亦非全然無據，即應併予審酌。
㈢經本院函詢臺北市政府都市發展局，其以111年5月31日北市都
  授建字第1116026753號函（下稱都發局函）覆略以：⒈有關本
  案當時新建時是否依規定於地下室設置發電機及佐證資料一節
  ，經查旨案領有73使字第485號使用執照（72建字第606號建造
  執照），卷內資料臺北市警察局消防警察大隊建築物消防安全
  設施會勘表之警報設備設有緊急電源裝置（發電機），係依當
  時建築技術規則建築設備編第10條（舊法）規定設置。另查地
  下室竣工圖標有「接發電機」字樣，且卷內附有發電機之照片
  。以照片及圖面標示判斷其設置位置，應為1樓通達地下室之
  樓梯側，其體積和規格於圖說尚無清楚標示等語（見本院卷第
  81至82頁）觀之，被告抗辯系爭執照所設置之發電機位置，在
  大樓1樓通達地下室樓梯側，除系爭房屋範圍內，尚有共有部
  分之樓梯側可為設置，另外，亦有如頂樓平台、1樓往2樓梯間
  、窗外平台、1樓樓梯間等共用部分，可以以變更程序另為設
  置等語，依原告提出之現場影像及照片觀察，斟酌被告抗辯將
  發電機設置系爭房屋內會導致噪音及空污等影響發生等語，且
  考量該都發局函亦稱：判斷設置位置應為1樓通達地下室樓梯
  側、其體積和規格於圖說尚無清楚標示等語，更徵原告非無在
  被告系爭房屋外樓梯側以適當機型設置發電機，或選擇變更程
  序在更適當共有處設置發電機之可能。亦即，被告前揭抗辯，
  即非無理由。本院再酌以都發局函又稱：⒉有關目前倘已無設
  置發電機，該是否符合現行建築及消防法規，及是否可於其他
  空間設置一節，經查內政部於100年6月30日修正建築技術規則
  建築設備編時，業將第10條刪除，修正理由為：「緊急供電系
  統之電源，各類場所消防安全設備設置標準第38條、第95條、
  第128條、第135條、第145條、第155條、第192條、第209條至
  第212條、第216條、第237條等，及屋內線路裝置規則第191條
  已有相關規定，且屬設備規定，本規定則無另外規定之必要，
  爰予刪除。」上開設備內容及後續消防勘驗，係屬消防局權責
  ，非本局所管等語無誤（見本院卷第82頁），而由都發局函之
  表示，再依前述消防局及建管處函文意旨綜合觀之，已知依消
  防法第6條規定，原告始為設置、維護消防安全設備義務人，
  並非被告，如原告要求被告由其在其系爭房屋履行該義務，應
  有其他法律上之依據，承前所述，雖系爭執照依當時建築技術
  規則建築設備編第7條規定在請照圖示部分，應有發電機曾設
  置存在事實；但發電機現實上既已不存在，自無就已設置且性
  質屬於共有發電機依法為必要之修繕、管理、維護，又以，是
  否另得將原告具設置義務之發電機重新安置於其他更適當之空
  間，因消防法令尚無相關規範，故依前述現行建築技術規則建
  築設備編第7－1條及第9條等規定，倘設置於其他空間，屬依建
  築物使用類組及變更使用辦法或依公寓大廈管理條例及建築法
  第30條等規定辦理之問題，但顯並非法所不許。而按權利之行
  使，不得以損害他人為主要目的。行使權利，履行義務，應依
  誠實及信用方法，亦為我國民法第148條明文。故權利之行使
  ，是否以損害他人為主要目的，應就權利人因權利行使所能取
  得之利益，與他人及國家社會因其權利行使所受之損失，比較
  衡量以定之。倘其權利之行使，自己所得利益極少而他人所受
  之損失甚大者，非不得視為以損害他人為主要目的，此乃權利
  社會化之基本內涵所必然之解釋。則民法第148條第2項誠信原
  則係本用以衡平在特殊情勢下，法律適用導致當事人間權利義
  務關係產生極度不公平現象而嚴重違背公平正義所由設，是應
  綜合考量一造行使權利或履行義務是否有明顯違背信諾或顯然
  出於惡意之情形、行使權利或履行義務之結果對他造所生不利
  益之程度、受影響之他造就法律適用導致之不利益，是否同有
  可歸責事由等一切情狀判定之，方屬衡平兩造當事人間權利義
  務之解釋方法。本件兩造均無法說明系爭執照上所記載發電機
  究竟於何時、由何人拆除、何以現完全在公寓大樓中不存在等
  節提出說明，亦不能排除發電機於取得系爭執照後由原告或其
  他區分所有權人拆除之可能性，原告對被告取得系爭房屋所有
  權時已無發電機事實，亦未有爭議，顯然被告就共有發電機早
  遭拆除、長久不存在一事，並無可歸責性，且亦非其取得系爭
  房屋之所有權時所明知，原告於本件訴訟中由前揭函文，已知
  其有設置義務之發電機，並非必然裝設被告系爭房屋內不可，
  僅向被告請求為對原告屬最便利無須考量其他設置方法可能、
  卻會是對被告之權益損害最大之方式而已，則兼以斟酌民法第
  148條規範目的，亦可認為被告抗辯原告可至其他公寓區分所
  有權人所共有並共用或共有而約定專用部分設置發電機，非必
  然應於被告極密閉之系爭房屋地下室內為設置，因被告亦提出
  現場及相關照片為據（見本院卷第25頁、第179至181頁），堪
  認其抗辯原告尚有適合之共有共用空間可以達成依法設置目的
  情形，相較原告僅空言主張無可能在其他處所設置云云，較為
  可採。　
㈣按管理委員會為維護、修繕共用部分或設置管線，必須進入或
  使用其專有部分或約定專用部分時，住戶不得拒絕。進入或使
  用應擇其損害最少之處所及方法為之，並應修復或補償所生之
  損害。住戶違反第1項規定，經協調仍不履行時，住戶、管理
  負責人或管理委員會得按其性質請求各該主管機關或訴請法院
  為必要之處置，固為公寓大廈管理條例第6條第1項第3款、第2
  及3項所明文。但原告未舉證證明被告系爭房屋內尚有全體區
  分所有權人約定共有性質之發電機存在且待為維護、修繕之必
  要，又非有設置管線之必要，被告並非依法不得拒絕原告進入
  系爭房屋。況且，被告已經具體抗辯原告有其他更適當、對被
  告侵害或造成損害最小之方式可以選擇，並在全體區分所有權
  人共有且共用處所重新設置原告有法律上義務之發電機等語，
  承前所述，非無理由。原告訴請依已經廢除之前述規定時所取
  得系爭執照，對照系爭執照核可時該發電機位置在被告系爭房
  屋樓梯側範圍，故要求被告應容忍進入系爭房屋內依原來竣工
  圖地下室平面圖所示位置重新裝設發電機，既未能說明被告所
  抗辯：另以共有共用且空間尚稱足夠、空氣流通部分設置一事
  究竟如何不可行，且僅稱：依前開函覆若以公寓大廈管理條例
  須經區分所有權人會議決議通過設置位置有難度云云，顯然並
  未採取最適當方案及對被告所有權等權益侵害最小之方式為之
  ，原告僅考慮其管委會業務運作便利性，忽略其他更適當且亦
  為合法設置方法之可能，並起訴採對被告最不利方式，實有違
  兩造與其他區分所有權人間之公平性，是原告本件之請求，因
  舉證尚有之不足，自乏依據，難以照准。
四、從而，原告依前揭公寓大廈管理條例等法律關係，請求被告
    容忍原告依公寓大廈管理條例第10條第2項、第6條第1項第3
    款規定，進入被告系爭房屋內依前述竣工圖示位置重新裝設
    發電機等，為無理由，應予駁回。至原告之訴，既經駁回，
    其假執行之聲請，亦因其訴遭駁回，而失所附麗，應併予駁
    回。
五、本件為判決之基礎已臻明確，兩造其餘主張、陳述並所提證
    據，經審酌後，認均與本件之前揭結論無礙，爰不再一一論
    述。
六、法條依據：依民事訴訟法第78條。本件訴訟費用額，依後附
    計算書確定如主文第2項所示金額。　　
中　　華　　民　　國　　111 　年　　11　　月　　14　　日
　　　　　　　　　臺北簡易庭  法　官　徐千惠
以上正本係照原本作成。
如不服本判決，應於判決送達後20日內向本庭（臺北市○○區○○○
路0段000巷0號）提出上訴狀，並按他造當事人之人數附繕本。
如委任律師提起上訴者，應一併繳納上訴審裁判費。
中　　華　　民　　國　　111 　年　　11　　月　　14　　日
                              書記官  蘇冠璇
訴訟費用計算書
項　　　　目             金 　額（新臺幣）　　   備註
第一審裁判費　　　              1,550元
合　　　　計　　　              1,550元